【裁判字號】    97,訴,325
【裁判日期】    980114
【裁判案由】    塗銷抵押權設定登記
【裁判全文】
臺灣宜蘭地方法院民事判決               97年度訴字第325號
原      告  丙○○原名楊美雲.
被      告  甲○○
上列當事人間請求塗銷抵押權設定登記事件，本院於97年12月30
日言詞辯論終結，判決如下：
    主  文
被告應將坐落宜蘭縣羅東鎮○○段第五四地號及第六三地號土地
上，由宜蘭縣羅東地政事務所以民國八三年羅字第０二二八五二
號收件，於民國八十三年十月二十二日登記，債權總金額新台幣
壹佰貳拾萬元，存續期間自民國八十三年十月二十一日至八十五
年十月二十一日之抵押權予以塗銷。
訴訟費用新台幣壹萬貳仟捌佰捌拾元由被告負擔。
    事  實  及  理  由
一、原告起訴主張：坐落宜蘭縣羅東鎮○○段第54及63地號土地
    （下稱系爭2筆土地），為原告所有。於民國83年10月間，
    因原告向被告借款新台幣（下同）100萬元，而將系爭2筆土
    地設定債權總金額120萬元之抵押權予被告，存續期間自83
    年10月21日至85年10月21日止，而由宜蘭縣羅東地政事務所
    以83年羅字第022852號收件，於83年10月22日完成登記（下
    稱系爭抵押權）。其後原告為償還對於被告之債務，而於88
    年4月25日與被告協議，由原告書立切結書，願自87年10月
    31日起至96年分8年無息攤還積欠被告之100萬元債務。而於
    前開8年期間，原告所開立予被告之支票悉數兌現，至96年
    間已清償完畢，原告乃通知被告塗銷系爭抵押權，惟被告置
    之不理。為此依民法第767條之規定，請求判決命被告將系
    爭抵押權予以塗銷。爰為訴之聲明：如主文所示。
二、被告則答辯以：原告固已清償借款本金100萬元，然原告自
    抵押權約定存續期間即83年10月21日起至85年10月21日止，
    毫無清償還款誠意且逾期拖延至89年3月30日，迄有85年10
    月22日起至89年3月30日止計3年5個月每月按每百元貳元計
    算共82萬元之違約金尚未清償，待原告清償違約金後，被告
    自會塗銷系爭抵押權等語。爰為答辯聲明：請求駁回原告之
    訴。
三、本件兩造對於系爭2筆土地為原告所有，因原告向被告借款
    100萬元，而設定系爭抵押權予被告，及系爭100萬元借款本
    金原告已自87年10月31日起至96年間分8年清償等情，俱無
    爭執，且有系爭2筆土地之登記謄本、原告所書立之切結書
    及華南商業銀行存款往來明細表暨對帳單等可稽。故上開事
    實，均足認定為真實。
四、本件兩造之爭點，胥在原告是否尚有積欠被告85年10月22日
    起至89年3月30日止計3年5個月合計82萬元之違約金未清償
    ？就此被告乃舉系爭抵押權登記內容中，有「違約金：每月
    按每佰元貳元計算」之記載，為其請求之依據；原告則否認
    有違約金之約定，其是在完成抵押權登記後，才發現有違約
    金之記載，從未與被告有違約金之約定等語。經查：
(一)、就被告抗辯兩造間就系爭借款違約金之約定乙節，確於系爭
    2筆土地之土地登記謄本上載有「違約金：每月按每佰元貳
    元計算」，另據證人即經辦系爭抵押權設定登記之地政士乙
    ○○到庭證稱：「（法官問：83年10月間是否有代理兩造辦
    理坐落宜蘭縣羅東鎮○○段54及63地號土地設定抵押？）有
    ，但地號我不記得，當時是原告要向被告借錢，故拿土地來
    抵押。」、「（法官問：當初原告向被告借多少錢？有無約
    定利息及違約金？）100萬元，被告當時是基於幫忙性質借
    錢給原告，存續期間為二年，因為基於幫忙性質所以沒有拿
    利息，違約金是約定應在存續期限內清償本金，如果沒有清
    償，就會有違約金，約定是兩分，也就是每百元每月二塊錢
    計算。」等語。然原告堅稱與被告只談及利息而未及於違約
    金，且因被告是基於幫忙之立場而借款予原告，故未收利息
    等語；而借款未向原告收利息乙節，亦為被告所自陳。查如
    被告抗辯系爭借款有違約金之約定屬實，則依該違約金「每
    月按每佰元貳元計算」之約定，其年息高達24%，已逾法定
    最高利率之年息20%，既被告係基於幫忙原告之性質而借款
    予原告，而未向原告收取利息，何以又有高於法定最高利率
    之違約金之約定？是被告此部分之主張，實與事理有所悖離
    ，尚難認為可採。
(二)、另查，於系爭抵押權存續日之85年10月21日以後，因原告尚
    未清償借款100萬元，而經原告於88年4月25日書立切結書，
    約定原告自87年10月31日起至96年分8年清償該100萬元借款
    ，此既屬兩造不爭執之事實。則若如被告所抗辯原告除應清
    償該100萬元借款本金外，尚有82萬元之違約金應給付，則
    焉可能未於切結書就該已逾本金8成之違約金未為隻字片語
    之約定？此益可見兩造間就系爭100萬元借款，應無尚有違
    約金應為清償之約定。
五、綜上所述，原告主張其業已清償積欠被告之借款本金即系
    爭抵押權所擔保之100萬元，應屬可採。被告抗辯原告尚有
    違約金82萬元未為給付，為無理由。而既系爭抵押權所擔保
    之債權業經清償，則系爭抵押權登記之存在，顯已妨害原告
    就系爭2筆土地所有權之行使，則原告依民法第767條之規定
    ，請求被告塗銷系爭抵押權，即有理由，應予准許。
六、訴訟費用負擔裁判之依據：民事訴訟法第78條。
中    華    民    國    98    年    1     月    14    日
                  臺灣宜蘭地方法院民事庭
                      法  官  張軒豪
正本與原本無異。
如不服本判決須於判決送達後20日內提出上訴狀（須附繕本）。
中    華    民    國    98    年    1     月    15    日
                      書記官  詹玉惠


司法院資訊處製作；財團法人民間司法改革基金會備份。
